---
title: "Atividade 01"
subtitle: "Distribuição Amostral dos Estimadores de Mínimos Quadrados"
author:
  - Guilherme Valverde Freiria RA270535
  - André Santos Silva RA255504
header-includes:
   - \usepackage[brazil]{babel}
   #- \usepackage[nomarkers]{endfloat}
output:
 bookdown::pdf_document2:
     toc: FALSE
---

```{r setup, include=FALSE}
knitr::opts_chunk$set(warning = FALSE, message = FALSE, echo = FALSE)
options(scipen=9999)

```

```{r loadpackages}
#coloque pacotes necessários aqui

library(ggplot2)
library(dplyr)
library(tibble)
library(gt)
library(tinytex)

```

# Introdução

Considerando o modelo de regressão linear simples: $$Y_i = \beta_0 + \beta_1 X_i + \varepsilon_i$$

com as seguintes suposições:

1.  $Y_i = \beta_0 + \beta_1 X_i + \varepsilon_i, \quad i=1, 2, \ldots, n$ (linearidade)

2.  $\varepsilon_i$ é uma v.a. em que $\mathbb E(\varepsilon_i)=0$ e $Var(\varepsilon_i) = \sigma^2$ desconhecida, para $i = 1, 2, \ldots, n$.

3.  $\varepsilon_i$ e $\varepsilon_j$ são não-correlacionados para $i \neq j$, portanto, $Cov(\varepsilon_i, \varepsilon_j) = 0$ para $i \neq j$.

Temos que os estimadores de mínimos quadrados são dados por: $$\begin{aligned}
\hat{\beta}_0 &= \bar{Y} - \hat{\beta}_1 \bar{X} \\
\hat{\beta}_1 &= \frac{\sum_{i=1}^n (X_i - \bar{X})(Y_i - \bar{Y})}{\sum_{i=1}^n (X_i - \bar{X})^2} = \frac{\sum_{i=1}^n X_i Y_i - n \bar X \bar Y}{\sum_{i=1}^n X_i^2 - n \bar X^2}
= \frac{S_{XY}}{S_{XX}}
\end{aligned} $$

Temos as seguintes propriedades:

$$\mathbb E(\hat{\beta}_1) = \beta_1$$

$$\mathbb E(\hat{\beta}_0) = \beta_0$$

$$\mathbb Var(\hat{\beta}_1) =\frac{\sigma^2}{\sum_{i=1}^n(X_i-\bar{X})^2}$$

$$Var(\hat{\beta}_0) = \sigma^2 \left( \frac{1}{n} + \frac{\bar{X}^2}{\sum_{i=1}^n (X_i - \bar{X})^2} \right)$$

$$Cov(\hat{\beta}_0, \hat{\beta}_1) = - \sigma^2 \frac{\bar{X}}{\sum_{i=1}^n (X_i - \bar{X})^2} $$

$$s^2 = QME = \frac{SQE}{n-2} = \frac{\sum_{i=1}^n (Y_i - \hat{Y}_i)^2}{n-2}$$

Além disso, temos também que o valor esperado da resposta $Y_i$, fixando $X_i$, é $\mathbb E(Y_i) = \beta_0 + \beta_1 X_i$ e a variância da resposta $Y_i$, fixando $X_i$, é $Var(Y_i)=\sigma^2$.

# Objetivos

Usar o método de simulação de Monte Carlo para estudar a distribuição amostral de $\hat{\beta}_0$ e de $\hat{\beta}_1$. A partir dos dados obtidos, comparar os valores de esperança e variância teóricos/reais com os valores observados e estudar qual distribuição aproximada dos estimadores, mesmo quando a distribuição dos erros não é normal, avaliando, com a simulação, a robustez das propriedades do método de mínimos quadrados.

# Metodologia

<!-- Descreva abaixo em detalhes os passos que usou na simulação da população, tudo o que é preciso para simular como voce fez. -->

Para a simulação, foi considerada inicialmente uma população da variável preditora $X$ de tamanho $N = 1000$, gerada a partir de uma distribuição normal com média zero e variância igual a 2, isto é,

$$
X_i \sim \mathcal{N}(0, 2), \quad i = 1, 2, \ldots, N
$$

Os termos de erro $\varepsilon_i$, para $i = 1, 2, \ldots, N$, foram extraídos de uma distribuição uniforme no intervalo $(-1,1)$. Sabe-se que, para uma variável aleatória $U \sim \text{Unif}(a,b)$, a esperança e a variância são dadas por:

$$
\mathbb{E}(U) = \frac{a+b}{2}
\quad \text{e} \quad
\mathrm{Var}(U) = \frac{(b-a)^2}{12}
$$

No presente caso, com $a = -1$ e $b = 1$, obtém-se:

$$
\mathbb{E}(\varepsilon_i) = 0
\quad \text{e} \quad
\mathrm{Var}(\varepsilon_i) = \frac{1}{3}
$$

satisfazendo a suposição de que $\varepsilon_i$ possui média zero e variância constante $\sigma^2$.

A variável resposta $Y$ foi construída de acordo com o modelo de regressão linear simples:

$$
Y_i = \beta_0 + \beta_1 X_i + \varepsilon_i, \quad i = 1, \dots, N
$$

com parâmetros fixos $\beta_0 = 0$ e $\beta_1 = 1$.

Dessa forma, obtém-se uma população simulada na qual os valores verdadeiros dos parâmetros são conhecidos, permitindo a avaliação do desempenho dos estimadores.

Com base na população simulada, foram elaborados gráficos de dispersão (\textit{scatter plots}) para analisar a relação entre $X$ e $Y$, bem como a reta de regressão ajustada, conforme ilustrado na Figura \ref{fig:graficopop}.

Adicionalmente, apresenta-se um histograma da variável $Y$ (Figura \ref{fig:graficohisty}), com o objetivo de examinar sua distribuição.

<!-- Descreva abaixo como será usada a simulação de Monte Carlo para avaliar a distribuição amostral $\hat{\beta}_0$ e $\hat{\beta}_1$. Qual o tamanho de cada amostra aleatória ($n$) e quantas vezes a simulação será repetida ($B$).  -->

Para avaliar a distribuição amostral dos estimadores $\hat{\beta}_0$ e $\hat{\beta}_1$, foi utilizada a simulação de Monte Carlo. Em cada repetição, foi extraída aleatoriamente, sem reposição, uma amostra de tamanho $n = 500$ da população previamente gerada, composta pelas variáveis $X$ e $Y$. Para cada amostra, o modelo de regressão linear foi estimado por mínimos quadrados ordinários, utilizando a função \texttt{lm()}, obtendo-se as estimativas $\hat{\beta}_0$ e $\hat{\beta}_1$.

Esse procedimento foi repetido $B = 100000$ vezes, gerando uma amostra para cada coeficiente. Com base nesses resultados, foram calculadas estatísticas descritivas, como média e variância, a fim de compará-las com as expressões teóricas apresentadas na introdução.

Além disso, foram elaborados histogramas com o objetivo de visualizar a distribuição dos estimadores $\hat{\beta}_0$ e $\hat{\beta}_1$, conforme ilustrado nas Figuras \ref{fig:graficohistbeta0} e \ref{fig:graficohistbeta1}.

Adicionalmente, foi construído um gráfico de dispersão (Figura \ref{fig:graficodispersaob0b1}) com os valores obtidos a partir de Monte Carlo para analisar a relação entre os estimadores, com o objetivo de avaliar a possível correlação entre eles e verificar se a covariância observada se aproxima da prevista teoricamente.

# Resultados e Discussão

## Análise da População Gerada

```{r, echo=FALSE}
# ==================================================
# 1. Configuração inicial
# ==================================================
set.seed(123)

b0 <- 0
b1 <- 1
N <- 1000   # tamanho da população

# ==================================================
# 2. Geração da população
# ==================================================
x <- rnorm(N, mean = 0, sd = sqrt(2))
epsilon <- runif(N, -1, 1)
y <- b0 + b1 * x + epsilon

# ==================================================
# 3. Regressão na população (MQO)
# ==================================================
modelo_pop <- lm(y ~ x)
beta0_hat_pop <- coef(modelo_pop)[1]
beta1_hat_pop <- coef(modelo_pop)[2]

media_y <- mean(y)
var_y <- var(y)
```

Como pode ser observado no gráfico da Figura \ref{fig:graficopop}, após a estimação por mínimos quadrados, obtêm-se $\hat{\beta}_0 = -0{,}003019$ e $\hat{\beta}_1 = 1{,}09906$, conforme apresentado na Tabela \ref{tab:resultado}. Nota-se que os valores estimados são próximos dos parâmetros verdadeiros, como esperado.

A esperança de $Y$ é dada por: $$
\mathbb{E}[Y] = \beta_0 + \beta_1 \mathbb{E}[X] + \mathbb{E}[\varepsilon].
$$ Como $\mathbb{E}[X] = 0$ e $\mathbb{E}[\varepsilon] = 0$, segue que: $$
\mathbb{E}[Y] = 0.
$$

Já a variância teórica de $Y$, assumindo independência entre $X$ e $\varepsilon$, é dada por: $$
\mathrm{Var}(Y) = \beta_1^2 \mathrm{Var}(X) + \mathrm{Var}(\varepsilon).
$$ Sabendo que $\mathrm{Var}(X) = 2$ e $\mathrm{Var}(\varepsilon) = \frac{1}{3}$, temos: $$
\mathrm{Var}(Y) = 1^2 \cdot 2 + \frac{1}{3} = \frac{7}{3} \approx 2{,}333.
$$

Como $Y$ é obtida pela soma de uma variável aleatória normal e um termo de erro com distribuição uniforme, conclui-se que sua distribuição não é normal. Isso pode ser observado no histograma da Figura \ref{fig:graficohisty}, no qual a densidade empírica não coincide perfeitamente com a densidade normal $N(0, \tfrac{7}{3})$.

Comparando com os valores amostrais obtidos na simulação, tem-se média amostral $\bar{Y} \approx 0{,}0200$ e variância amostral $S_Y^2 \approx 2{,}3474$, valores bastante próximos dos teóricos $\mathbb{E}[Y] = 0$ e $\mathrm{Var}(Y) = \frac{7}{3} \approx 2{,}333$, respectivamente. Essa proximidade é consistente com a Lei dos Grandes Números, dado o tamanho da amostra considerado.

```{r graficopop, echo=FALSE, fig.cap="Dispersão da população com reta de regressão.", dev='pdf', fig.height=3}
library(ggplot2)
library(tibble)

# Dados
dados <- tibble(x = x, y = y)

# Label da equação arredondada
label_est <- paste0("Equação da regressão: y = ", round(beta0_hat_pop,2),
                    " + ", round(beta1_hat_pop,2), "x")

library(ggplot2)
library(grid)  # para unit()

ggplot(dados, aes(x = x, y = y)) +
  geom_point(aes(color = "Dispersão (x, y)"), size = 2) +
  geom_abline(aes(intercept = beta0_hat_pop, slope = beta1_hat_pop, color = "Reta estimada"),
              linetype = "solid", linewidth = 1.2, show.legend = TRUE) +
  scale_color_manual(
    name = "",
    values = c("Dispersão (x, y)" = "darkblue", "Reta estimada" = "red"),
    guide = guide_legend(
      override.aes = list(
        shape = c(16, NA),          # Pontos com círculo, linha sem ponto
        linetype = c("blank", "solid"), # Pontos sem linha, linha sólida
        size = c(2, 1.2),           # Tamanho dos pontos e espessura da linha
        color = c("darkblue", "red"),
        # Linha horizontal dummy para a legenda
        x = c(NA, 0), y = c(NA, 0), xend = c(NA, 1), yend = c(NA, 0)
      )
    )
  ) +
  labs(
    title = "Dispersão da População e Reta de Regressão",
    subtitle = label_est,
    x = "x",
    y = "y"
  ) +
  theme_minimal() +
  theme(
    plot.title = element_text(hjust = 0.5, size = 14, face = "bold"),
    plot.subtitle = element_text(hjust = 0.5, size = 12),
    legend.position = c(0.80, 0.20),
    legend.background = element_rect(fill = "white", color = "gray70"),
    legend.key = element_blank(),
    legend.key.height = unit(0.5, "lines"),
    legend.key.width = unit(1.2, "lines"),
    legend.spacing.y = unit(0.1, "lines")
  )

```

```{r graficohisty, echo=FALSE, fig.cap="Histograma da distribuição da variável Y", fig.height=3}

dados_y <- tibble(y = y)

ggplot(dados_y, aes(x = y)) +
  geom_histogram(aes(y = ..density..),
                 bins = 30,
                 fill = "lightblue",
                 color = "black") +
  
  geom_density(
  aes(color = "Densidade empírica"),
  linewidth = 1.2,
  key_glyph = "path"
) +
  
  stat_function(
    aes(color = "Normal teórica"),
    fun = dnorm,
    #args = list(mean = media_y, sd = sqrt(var_y)),
    args = list(mean = 0, sd = sqrt(7/3)),
    linetype = "dashed",
    linewidth = 1
  ) +
  
  geom_vline(
  aes(xintercept = media_y, color = "Esperança de Y"),
  linewidth = 1.2,
  key_glyph = "path"
) +
  
  scale_color_manual(
  name = "",
  values = c(
    "Densidade empírica" = "black",
    "Esperança de Y" = "red",
    "Normal teórica" = "blue"
  )
) +

guides(
  color = guide_legend(
    override.aes = list(
      linetype = c("solid", "solid", "dashed"),
      linewidth = c(1.2, 1.2, 1),
      fill = NA
    )
  )
) +
  
  labs(
    title = "Histograma da distribuição da variável Y",
    x = "y",
    y = "Densidade"
  ) +
  
  theme_minimal() +
  theme(
    plot.title = element_text(hjust = 0.5),
    
    # posição da legenda
    legend.position = c(0.98, 0.98),
    legend.justification = c(1, 1),
    
    # caixa da legenda
    legend.background = element_rect(
      fill = "white",
      color = "black"
    ),
    
    legend.key = element_blank()
  )



```

<!-- Comente características da população, estatísticas sumárias e gráficos adequados.  -->

<!-- Nenhum gráfico/tabela deve ser apresentado sem justificativa e motivação. Todos os gráficos devem apresentar caption e estar devidamente citados com cross-reference no texto. -->

<!-- A média amostral e a variância amostral de Y está próxima  aos valores teóricos/reais mencionados na introdução? Justifique e avalie quais seriam os valores teóricos/reais adequados na comparação. -->

## Análise da Distribuição Amostral

```{r,echo=FALSE}
# ==================================================
# Simulação de Monte Carlo
# ==================================================

# ==================================================
# 7. Configuração da simulação
# ==================================================
B <- 100000   # número de repetições
n <- 500    # tamanho da amostra em cada repetição

beta0_hat <- numeric(B)
beta1_hat <- numeric(B)

# ==================================================
# 8. Loop da simulação de Monte Carlo
# ==================================================
for (i in 1:B) {
  
  # Amostragem de tamanho n
  indices <- sample(1:N, size = n, replace = FALSE)
  x_amostra <- x[indices]
  y_amostra <- y[indices]
  
  # Regressão MQO na amostra
  modelo <- lm(y_amostra ~ x_amostra)
  
  # Estimativas dos coeficientes
  beta0_hat[i] <- coef(modelo)[1]
  beta1_hat[i] <- coef(modelo)[2]
}

# ==================================================
# 9. Estatísticas Monte Carlo
# ==================================================
# Médias
media_b0 <- mean(beta0_hat)
media_b1 <- mean(beta1_hat)

# Variâncias
var_b0 <- var(beta0_hat)
var_b1 <- var(beta1_hat)

# Desvios padrão
sd_b0 <- sd(beta0_hat)
sd_b1 <- sd(beta1_hat)

# Estatísticas auxiliares
x_bar <- mean(x)
Sxx <- sum((x - x_bar)^2)
sigma2 <- 1/3  # Variância do erro (U(-1,1))
E_beta0 <- b0
E_beta1 <- b1
Var_beta1 <- sigma2 / Sxx
Var_beta0 <- sigma2 * (1/N + (x_bar^2) / Sxx)
Cov_beta0_beta1 <- -sigma2 * x_bar / Sxx
s2 <- sum(residuals(modelo_pop)^2) / (N - 2)
Ey_dado_X <- b0 + b1 * x
Vy_dado_X <- sigma
# Função para arredondar consistentemente


# Supondo que beta0_hat e beta1_hat já estejam preenchidos com B simulações
cov_beta <- cov(beta0_hat, beta1_hat)

```

Nesta seção, analisamos a distribuição amostral dos estimadores $\hat{\beta}_0$ e $\hat{\beta}_1$ com base em simulações de Monte Carlo, com o objetivo de comparar os resultados empíricos com as propriedades teóricas conhecidas. Em termos de estatísticas sumárias, a média amostral obtida por Monte Carlo é $$
\bar{\hat{\beta}}_0 \approx -0{,}00312 \quad \text{e} \quad \bar{\hat{\beta}}_1 \approx 1{,}00988,
$$ valores bastante próximos das expectativas teóricas

$$
\mathbb{E}[\hat{\beta}_0] = 0 \quad \text{e} \quad \mathbb{E}[\hat{\beta}_1] = 1.
$$

As variâncias amostrais são

$$
S^2_{\hat{\beta}_0} \approx 0{,}000342 
\quad \text{e} \quad 
S^2_{\hat{\beta}_1} \approx 0{,}000187
$$

também muito próximas das variâncias teóricas

$$
\mathrm{Var}(\hat{\beta}_0) \approx 0{,}000333 \quad \text{e} \quad \mathrm{Var}(\hat{\beta}_1) \approx 0{,}00017,
$$

respectivamente, como apresentado na Tabela \ref{tab:resultado}.

Com base nas expressões dos estimadores $\hat{\beta}_0$ e $\hat{\beta}_1$, temos:

$$
\mathbb{E}(\hat{\beta}_0) = \beta_0, \quad
\mathbb{E}(\hat{\beta}_1) = \beta_1
$$

$$
\mathrm{Var}(\hat{\beta}_0) = \sigma^2 \left( \frac{1}{n} + \frac{\bar{X}^2}{\sum_{i=1}^{n}(X_i - \bar{X})^2} \right), \quad
\mathrm{Var}(\hat{\beta}_1) = \frac{\sigma^2}{\sum_{i=1}^{n}(X_i - \bar{X})^2}
$$

Pela teoria, assumindo que $\varepsilon_i \overset{iid}{\sim} \mathcal{N}(0, \sigma^2)$, segue que:

$$
\hat{\beta}_0 \sim \mathcal{N}\big(\beta_0, \mathrm{Var}(\hat{\beta}_0)\big), \quad
\hat{\beta}_1 \sim \mathcal{N}\big(\beta_1, \mathrm{Var}(\hat{\beta}_1)\big)
$$

No entanto, no presente estudo os erros não seguem uma distribuição normal, mas sim uma distribuição uniforme no intervalo $(-1,1)$. Ainda assim, ao aplicar o método de Monte Carlo e analisar a distribuição amostral dos estimadores, observa-se que os resultados empíricos permanecem consistentes com a teoria.

De fato, como indicado na Tabela \ref{tab:resultado}, as médias e variâncias amostrais são muito próximas dos valores teóricos. Além disso, conforme ilustrado nas Figuras \ref{fig:graficohistbeta0} e \ref{fig:graficohistbeta1}, os histogramas das amostras $\hat{\beta}_0$ e $\hat{\beta}_1$ apresentam formato aproximadamente simétrico e de sino.

A sobreposição da densidade teórica normal (linha azul tracejada) com a densidade empírica (linha preta) mostra uma forte concordância entre ambas. Isso indica que, mesmo na ausência de normalidade dos erros, a distribuição amostral dos estimadores pode ser bem aproximada por uma normal, especialmente para amostras grandes ($n = 500$), em linha com o Teorema Central do Limite.

A covariância entre os estimadores $\hat{\beta}_0$ e $\hat{\beta}_1$ é pequena e negativa,\
$$
\mathrm{Cov}(\hat{\beta}_0, \hat{\beta}_1) \approx -0{,}000004,
$$\
enquanto o valor obtido via Monte Carlo, conforme mostrado na Tabela \ref{tab:resultado}, é próximo de $-0{,}000006$, indicando que o resultado de Monte Carlo aproxima bem o valor teórico. Esse comportamento também pode ser visualizado na Figura \ref{fig:graficodispersaob0b1}, na qual a nuvem de pontos apresenta formato aproximadamente elíptico, evidenciando baixa correlação entre os estimadores.

Por fim, pela teoria da regressão linear clássica, um estimador não viesado para a variância do erro $\sigma^2$ é dado por:

$$
s^2 = QME = \frac{SQE}{n - 2} = \frac{\sum_{i=1}^{n}(Y_i - \hat{Y}_i)^2}{n - 2},
$$

em que $QME$ denota o quadrado médio do erro e $SQE$ representa a soma dos quadrados dos erros.

Com base nos resultados apresentados na Tabela \ref{tab:resultado}, observa-se que o valor estimado é

$$
s^2 \approx 0{,}341676.
$$

Por outro lado, a variância teórica do erro, considerando que $\varepsilon_i \sim U(-1,1)$, é dada por

$$
\sigma^2 = \frac{(1 - (-1))^2}{12} = \frac{1}{3} \approx 0{,}333.
$$

A proximidade entre $s^2$ e $\sigma^2$ sugere que o estimador é confiável e fornece uma boa representação da variabilidade do erro.

```{r resultado, echo=FALSE,}
library(tibble)
library(dplyr)
library(gt)

# Função para arredondar ou deixar vazio
round_or_blank <- function(x) {
  if (is.na(x)) "" else round(x, 6)
}

# Criar tabela já com valores arredondados
resultado_final <- tibble(
  Medida = c("Regressão população",
             "Média amostral (MC)",
             "Esperança teórica",
             "Variância amostral (MC)",
             "Variância teórica",
             "Covariância (MC)",
             "Covariância Teórica",
             "s²"),
  
  b0_hat = c(round(beta0_hat_pop,6),
             round(media_b0,6),
             round(E_beta0,6),
             round(var_b0,6),
             round(Var_beta0,6),
             "",   # vazio para Cov MC
             "",   # vazio para Cov teórica
             ""),  # vazio para s²
  
  b1_hat = c(round(beta1_hat_pop,6),
             round(media_b1,6),
             round(E_beta1,6),
             round(var_b1,6),
             round(Var_beta1,6),
             "",   # vazio para Cov MC
             "",   # vazio para Cov teórica
             ""),  # vazio para s²
  
  Valor_Geral = c("", "", "", "", "",
                  round(cov_beta,6),   # Cov(B0,B1) MC
                  round(Cov_beta0_beta1,6), # Cov(B0,B1) Teórica
                  round(s2,6))
)

# Criar tabela GT
resultado_final %>%
  gt() %>%
  tab_caption("(#tab:resultado) Análise dos Estimadores: Teoria vs Monte Carlo(MC)") %>%
  tab_header(title = "Análise dos Estimadores") %>%
  cols_label(
    b0_hat = md("$\\hat{\\beta}_0$"),
    b1_hat = md("$\\hat{\\beta}_1$"),
    Valor_Geral = md("")
  ) %>%
  tab_spanner(
    label = "Estimadores",
    columns = vars(b0_hat, b1_hat)
  ) %>%
  # Negrito apenas nos cabeçalhos
  tab_style(
    style = cell_text(weight = "bold"),
    locations = cells_column_labels(columns = everything())
  ) %>%
  cols_align(
    align = "center",
    columns = everything()
  )
```

```{r graficohistbeta0, echo=FALSE, fig.cap="Histograma dos valores de B0 obtidos via simulação Monte Carlo", fig.height=3}
library(ggplot2)
library(tibble)

dados_mc <- tibble(
  beta0 = beta0_hat,
  beta1 = beta1_hat
)

ggplot(dados_mc, aes(x = beta0)) +
  geom_histogram(aes(y = ..density..),
                 bins = 30,
                 fill = "lightblue",
                 color = "black") +
  
  # Densidade empírica
  geom_density(
    aes(color = "Densidade empírica"),
    linewidth = 1.2,
    key_glyph = "path"
  ) +
  
  # Curva normal teórica
  stat_function(
    aes(color = "Normal teórica"),
    fun = dnorm,
    args = list(mean = b0, sd = sqrt(Var_beta0)),
    linetype = "dashed",
    linewidth = 1
  ) +
  
  # Linha do valor verdadeiro de beta0
  geom_vline(
    aes(xintercept = b0, color = "Valor verdadeiro de beta0"),
    linewidth = 1.2,
    key_glyph = "path"
  ) +
  
  # Escala de cores da legenda (mesma ordem desejada)
  scale_color_manual(
    name = "",
    values = c(
      "Densidade empírica" = "black",
      "Valor verdadeiro de beta0" = "red",
      "Normal teórica" = "blue"
    ),
    breaks = c("Densidade empírica", "Valor verdadeiro de beta0", "Normal teórica")  # força a ordem
  ) +
  
  # Ajustes da legenda
  guides(
    color = guide_legend(
      override.aes = list(
        linetype = c("solid", "solid", "dashed"),
        linewidth = c(1.2, 1.2, 1),
        fill = NA
      )
    )
  ) +
  
  labs(
    #title = expression("Distribuição de " ~ hat(beta)[0]),
    title = expression(paste("Distribuição estimada de ", hat(beta)[0], " via simulação Monte Carlo")),
    x = expression(hat(beta)[0]),
    y = "Densidade"
  ) +
  
  theme_minimal() +
  theme(
    plot.title = element_text(hjust = 0.5),
    legend.position = c(0.98, 0.98),
    legend.justification = c(1, 1),
    legend.background = element_rect(
      fill = "white",
      color = "black"
    ),
    legend.key = element_blank()
  )
```

```{r graficohistbeta1, echo=FALSE, fig.cap="Histograma dos valores de B1 obtidos via simulação Monte Carlo", fig.height=3}

library(ggplot2)
library(tibble)

dados_mc <- tibble(
  beta0 = beta0_hat,
  beta1 = beta1_hat
)

ggplot(dados_mc, aes(x = beta1)) +
  geom_histogram(aes(y = ..density..),
                 bins = 30,
                 fill = "lightgreen",
                 color = "black") +
  
  # Densidade empírica
  geom_density(
    aes(color = "Densidade empírica"),
    linewidth = 1.2,
    key_glyph = "path"
  ) +
  
  # Curva normal teórica
  stat_function(
    aes(color = "Normal teórica"),
    fun = dnorm,
    args = list(mean = b1, sd = sqrt(Var_beta1)),
    linetype = "dashed",
    linewidth = 1
  ) +
  
  # Linha do valor verdadeiro de beta1
  geom_vline(
    aes(xintercept = b1, color = "Valor verdadeiro de beta1"),
    linewidth = 1.2,
    key_glyph = "path"
  ) +
  
  # Escala de cores da legenda
  scale_color_manual(
    name = "",
    values = c(
      "Densidade empírica" = "black",
      "Valor verdadeiro de beta1" = "red",
      "Normal teórica" = "blue"
    ),
    breaks = c("Densidade empírica", "Valor verdadeiro de beta1", "Normal teórica")
  ) +
  
  # Ajustes da legenda
  guides(
    color = guide_legend(
      override.aes = list(
        linetype = c("solid", "solid", "dashed"),
        linewidth = c(1.2, 1.2, 1),
        fill = NA
      )
    )
  ) +
  
  labs(
    title = expression(paste("Distribuição estimada de ", hat(beta)[1], " via simulação Monte Carlo")),
    x = expression(hat(beta)[1]),
    y = "Densidade"
  ) +
  
  theme_minimal() +
  theme(
    plot.title = element_text(hjust = 0.5),
    legend.position = c(0.98, 0.98),
    legend.justification = c(1, 1),
    legend.background = element_rect(
      fill = "white",
      color = "black"
    ),
    legend.key = element_blank()
  )
```

\newpage

```{r graficodispersaob0b1, echo=FALSE, fig.cap="Dispersão conjunta de B0 e B1", fig.height=3}
# ==================================================
# 11c. Dispersão conjunta B0 x B1
# ==================================================
ggplot(dados_mc, aes(x = beta0, y = beta1)) +
  geom_point(color = "darkblue", alpha = 0.5) +
  labs(
    title = expression("Correlação entre " ~ hat(beta)[0] ~ " e " ~ hat(beta)[1]),
    x = expression(hat(beta)[0]),
    y = expression(hat(beta)[1])
  ) +
  theme_minimal() +
  theme(plot.title = element_text(hjust = 0.5))


```

<!-- Comente características da distribuição amostral de cada estimador, estatísticas sumárias e gráficos adequados. Eles são correlacionados, qual gráfico é adequado para mostrar isso? Qual estatística sumária? Apresente seus resultados e comente -->

<!-- Compare com o que seria esperado na teoria e discuta. -->

<!-- é razoável considerar que a distribuiçao amostral é aproximadamente normal? justifique baseando-se nos dados. -->

\newpage

# Conclusão

<!-- Sintetize o que você aprendeu sobre a a distribuição amostral dos estimadores do método de mínimos quadrados mesmo sem normalidade nos erros e como a média/variancia das estimativas se comportou em relação aos valores teóricos/reais. -->

Mesmo sem normalidade nos erros, a distribuição amostral dos estimadores por mínimos quadrados $\hat{\beta}_0$ e $\hat{\beta}_1$ se mantém aproximadamente normal para amostras grandes, em concordância com o Teorema Central do Limite. As simulações mostraram que as médias amostrais estão próximas das expectativas teóricas, confirmando que os estimadores permanecem não viesados, e que suas variâncias amostrais se aproximam das variâncias teóricas, indicando precisão consistente. Os histogramas das amostras apresentam formato aproximadamente simétrico e em forma de sino, enquanto a covariância entre os estimadores é pequena e próxima ao valor obtido via Monte Carlo. Além disso, a estimativa da variância do erro aproxima-se da variância teórica, mostrando que o estimador é confiável. Em resumo, mesmo sem normalidade dos erros, os estimadores de mínimos quadrados mantêm suas propriedades centrais, sendo não viesados, com variâncias previsíveis e distribuição amostral aproximadamente normal.
